臺灣宜蘭地方法院民事判決　　　　　　　 99年度訴字第208號
原　　　告　陳姿軒
訴訟代理人　周慧貞律師
複 代 理人　邱炫升
被　　　告　林振
上列當事人間確認通行權存在等事件，本院於民國100年7月20日
言詞辯論終結，判決如下：
    主      文
確認原告就被告所有坐落宜蘭縣礁溪鄉○○段七五六地號，如附
圖所示方案C編號C，面積參拾陸點貳貳平方公尺之土地，有通行
權存在。
被告應將前項範圍內之土地上所設置之鐵架造雨棚拆除，並容忍
原告在該範圍土地開設道路，且不得為任何禁止或妨害原告開設
道路通行之行為。
訴訟費用由被告負擔。
    事實及理由
壹、程序方面
    按確認法律關係成立或不成立之訴，非原告有即受確認判決
    之法律上利益者，不得提起之。民事訴訟法第247條第1項前
    段定有明文。又所謂即受確認判決之法律上利益，係指法律
    關係之存否不明確，原告主觀上認其在法律上之地位有不安
    之狀態存在，且此種不安之狀態，能以確認判決將之除去者
    而言，最高法院52年度台上字第1240號判例意旨可資參照。
    本件被告既對於原告就坐落宜蘭縣礁溪鄉○○段 756地號土
    地是否有通行權存在有爭執，原告主觀上認其通行權存在之
    法律關係有不安之狀態存在，此種不安狀態，能以確認判決
    將之除去，故原告提起本件訴訟，即應認具有受確認判決之
    法律上利益，合先敘明。
貳、實體方面
一、原告主張：伊於民國96年間經法院拍賣程序取得坐落宜蘭縣
    礁溪鄉○○段 758地號土地之所有權，嗣欲使用該土地規劃
    做為建築使用，然與公路並無適宜之聯絡，以致無法為使用
    ，且非其任意行為所致。又毗鄰之同段 756地號則為被告所
    有，並直接鄰接礁溪鄉○○路，經調閱相關土地沿革資料，
    得知伊所有758地號土地（重測前礁溪鄉○○段 56地號土地
    ）與被告所有756 地號土地（重測前為礁溪鄉○○段56-9地
    號土地）原均屬重測前之礁溪鄉○○段56地號，嗣於50 年5
    月10日始分割新增重測前56-9地號土地，故係分割自同筆土
    地，且758地號土地係於50年5月10日分割時始成為袋地，是
    依民法第789 條之規定，伊得請求通行被告所有之系爭土地
    ，且無需支付償金。又因伊所有土地為建地，經委請建築師
    事務所依建築相關法令進行建築規劃，依建築技術規則規定
    基地應與建築線相連接，在實施區域計畫地區，建築基地以
    私設道路連接道路者，長度在10公尺以上未滿20公尺者，其
    道路寬度不得小於3公尺。故伊請求通行範圍如附圖方案C編
    號C所示之土地，以3公尺為限，並有開設道路之必要，上開
    通行道路未涉及同段760 地號土地，且不影響在系爭土地所
    建門牌號碼礁溪鄉○○路60號之主建物及被告現使用之水井
    ，僅須拆除應係違法搭建之鐵架造雨棚，此應係對周圍地損
    害最少之處所及方法。為此，爰依據民法第789、788條之規
    定提起本件訴訟等語。並聲明如主文第1、2項所示。
二、被告則以：
(一)伊所有坐落宜蘭縣礁溪鄉○○段756地號土地，係自67年4月
    4 日因興建住宅完成才分割取得土地所有權登記，雖興原告
    所有同段758 地號土地為鄰地，但伊與原告並無買賣之關係
    ，原告所有系爭土地形成袋地，係源自49年10月12日訴外人
    即原土地所有人鄭阿喜之兄弟出售給當時土地所有人林俊成
    ，雙方於買賣契約書第10項有約定承買人應給原土地所有人
    可以走的道路寬度為6台尺，約1.8公尺，位置沒有特定，原
    來位置是在現同段760地號土地。當初鄭阿喜有3個兄弟，他
    2個兄弟將原地號之重測前礁溪段56地號分割出同段56-9 地
    號，並將分割出來之土地賣給伊父親，絕非原告所言同段75
    8地號土地與伊所有系爭土地，係因50年5月10日分割時始成
    為袋地時取得。又伊所有系爭土地，建有3 樓鋼筋水泥造建
    物（門牌號碼：礁溪鄉○○路60號）1棟，旁於99年1月間搭
    建鐵架雨棚作為車庫使用，為該棟建物之法定空地，若供原
    告通行，勢必使伊所留之法定空地化為烏有。甚且，依最高
    法院82年度台上字第1009號判決意旨：「建築物所應留法定
    空地，為建築基地之一部份，不得重複使用…」是如以該法
    定空地作為主要通行公路之道路，亦於法不合。
(二)退步言，縱認原告請求確認通行權有理由，依最高法院83年
    度台上字第1606號判決意旨：「按鄰地通行權為鄰地所有權
    之擴張，其目的在解決與公路無適宜聯絡土地之通行問題，
    自應限於必要之程度，且應選擇對鄰地損害最少之處所為之
    。其目的並不在解決鄰地之建築上問題，自不能僅以建築法
    或建築技術規則上之規定為理論基礎。」。是依原告所提方
    案，路寬為3 公尺，將使伊之土地僅餘建物所佔之面積可供
    使用，法定空地亦分成兩半，且大半空地皆成為道路及畸零
    地，亦須拆除所搭建之鐵架雨棚，實屬受害至鉅。因此，為
    使伊所有之系爭土地損害最少，且因當初伊前前手買受系爭
    土地時，與出賣人約定留6 台尺道路供其通行，雖之前通行
    位置沒有明確約定，但道路寬度只限於1.8 公尺，故認為宜
    蘭縣宜蘭地政事務所100年4月29日1188號，複丈日期100 年
    5月19日方案C編號A，面積21.45平方公尺，路寬1.8 公尺之
    通行範圍，為伊損害最少之方案，同意供原告通行使用，或
    請准依方案C編號A酌定通行權之範圍，如通行寬度在2.5 公
    尺範圍內伊沒有意見，且伊與原告之間沒有買賣關係，如果
    原告要通行必須有償，故原告請求通行伊所有系爭土地，對
    於伊所受之損失，應支付償金，並賠償伊搭建鐵架雨棚費用
    共計新台幣（下同 ）27萬2,300元，以及拆除費用等損失等
    語，資為答辯。並聲明：原告之訴駁回。
三、兩造不爭執之事實：
(一)原告於96年間經由法院拍賣程序取得坐落宜蘭縣礁溪鄉○○
    段第 758地號（重測前：礁溪段56地號）土地之所有權全部
    。現該土地係作為菜園及芭樂園使用，無任何建築物坐落，
    且無法直接與馬路相通。
(二)被告為坐落宜蘭縣礁溪鄉○○段 756地號（重測前：礁溪段
    56-9地號）土地之所有權人，依土地登記謄本所示取得原因
    為贈與，並於67年4月4日完成登記。該土地臨接馬路（即礁
    溪鄉○○路），並與原告所有前開土地部分相毗鄰。現土地
    上坐落有門牌號碼礁溪鄉○○路60號之3 層樓RC建物，餘為
    雨棚及水泥地。
四、得心證之理由：
    本件兩造爭執之處乃在於：原告依民法第789條、第788條之
    規定，訴請確認就被告所有系爭 756地號土地如附圖編號方
    案C編號C，面積 36.22平方公尺之土地有通行權存在，並請
    求被告應將上開土地上之鐵架造雨棚拆除，並容忍原告在上
    開土地開設道路，且不得為任何禁止或妨害原告開設道路通
    行之行為，是否有理由？亦即：(一)本件有無民法第 789條
    第1 項前段規定之適用？(二)如有其適用，原告得請求通行
    系爭土地之範圍為何？(三)又原告請求被告應將上開通行範
    圍土地上之鐵架造雨棚拆除，並容忍原告在上開土地開設道
    路，且不得為任何禁止或妨害原告開設道路通行之行為，是
    否有據？茲審酌如下：
(一)本件有無民法第789條第1項規定之適用？
１、按民法物權編關於土地相鄰關係之規定，重在圖謀相鄰不動
    產之適法調和利用。鄰地通行權之性質，為土地所有權人所
    有權之擴張，與鄰地所有權人所有權之限制，是以土地所有
    權人或使用權人，如確有通行鄰地之必要，鄰地所有權人或
    使用權人，即有容忍其通行之義務，此為法律上之物的負擔
    。次按，因土地一部之讓與或分割，而與公路無適宜之聯絡
    ，致不能為通常使用者，土地所有人因至公路，僅得通行受
    讓人或讓與人或他分割人之所有地。民法第789條第1項前段
    定有明文。考其立法理由乃謂「因土地之一部讓與或分割，
    致生不通公路之土地者，其結果由當事人之任意行為而然。
    故其土地之所有人，祇能不給報償而通行於受讓人取得之公
    路接續地，或讓與人現存之公路接續地，或已屬於他分割人
    之公路接續地，其他之鄰地所有人，不負許其通行之義務。
    此本條所由設也」；另98年1 月23日之修正理由則為「數宗
    土地同屬於一人所有，而讓與其一部（包括其中一宗或數宗
    或一宗之一部分）或同時分別讓與數人，而與公路無適宜之
    聯絡，致不能為通常使用者，土地所有人因至公路，亦僅得
    通過該讓與之土地，以貫徹本條立法精神，爰仿德國民法第
    918條第2 項後段規定，修正第1項。」。茲有疑義者，本條
    之適用是否必以相鄰土地關係人間，需直接有土地分割之共
    有人或土地一部之受讓人間與讓與人間之關係為限？對此問
    題，在繼承的情形較無爭議，蓋繼承為被繼承人財產權利義
    務之概括繼受，則其繼承人自應承受此項物上負擔。但在特
    定繼受時或有爭議，然自無償通行權制度之性質言之，該制
    度係以相鄰關係之必要通行權理論構成，於滿足法律所定要
    件時，即已發生，就通行權之土地言，為所有權內容之擴張
    ，就通行地所有權而言則係該所有權之限制，均已成為相鄰
    關係所有權內容之一部，是不因所有權主體之變異而受影響
    。況剩餘土地有通行之負擔者，如解為該地讓與時，其無償
    通行負擔即歸於消滅，不僅使通行權人因自己不能事先預知
    或干涉他人之偶然事由，其通行權遂被剝奪，更將容忍通行
    之不利益轉嫁給其他周圍地所有人負擔，是基於各關係人之
    利益衡量，自應採肯定之見解。惟無償通行權於相鄰關係受
    限制之情形，固為該所有權之物上負擔，但在具體案件（尤
    其是輾轉繼受的情形），無償通行顯失公平時，應得依誠信
    原則、權利濫用或情事變更等原則，調整其適用（參學者謝
    在權著93年修訂版民法物權論(上)第331至333頁、王澤鑑著
    98年7月版民法物權第192至193頁）。
２、經查，本件原告所有礁溪鄉○○段758 地號土地（重測前為
    礁溪段56地號土地），與被告所有756地號（ 重測前為礁溪
    段56-9地號土地）土地，兩者部分乃相毗鄰。且原告所有75
    8 地號土地為建地，但現作為菜園及芭樂園使用，無任何建
    築物坐落，亦無法直接與馬路相通，而為袋地。另被告所有
    756 地號土地則直接面臨馬路（即礁溪鄉○○路），現部分
    為門牌號碼礁溪鄉○○路60號之3 層樓RC建物之基地，部分
    則蓋有鐵架造雨棚暨鋪設水泥地等事實，乃為兩造所不爭執
    ，並經本院至現場勘驗屬實並囑託宜蘭縣宜蘭地政事務所測
    量在案，分別製有勘驗筆錄（含現場照片）及複丈成果圖在
    卷可按（詳卷宗第131至165頁）。次查，前揭兩筆土地原均
    屬重測前之礁溪鄉○○段56地號土地，嗣56地號因故於50年
    5月12日分割新增56-9地號，剩餘之56 地號土地於分割後形
    成袋地無法直接與馬路相通，其後並於75年間因地籍圖重測
    而整編為同鄉○○段758地號，並於96 年間因拍賣而由原告
    取得所有權。另50年5月12 日分割新增之56-9地號，又先後
    於64至66年間再分割新增56-38、56-40、56-41、56-42、56
    -43、56-44、56-45、56-73等地號，其中再分割剩餘後之56
    -9地號，於75年間地籍圖重測而整編為系爭協天段756 地號
    ，並於78年間因贈與而由被告取得所有權；其餘分割出之地
    號則依序整編為同段755、759、757、753、752、751 、750
    及754等地號。且前開750至755、757、759 地號土地目前之
    使用現狀，除未與原告所有758地號土地相毗連之755地號為
    道路（即礁溪鄉○○路 ）之一部，另未直接臨接馬路之759
    地號為空地外，其餘均已為建物之基地等事實，乃有宜蘭縣
    宜蘭地政事務所99年10月25日宜地二02字第0990012012號函
    檢送之重測前礁溪鄉○○段56地號分割沿革一覽表、地籍圖
    （詳卷宗第109至119頁），及空照圖、地籍謄本、土地沿革
    圖暨地籍圖示（詳卷宗第32至34、40至52頁）等件在卷可按
    ，並經本院至現場勘驗屬實。則依首開說明，原告所有758
    地號土地與毗鄰之系爭756 地號土地原均屬同一地號土地，
    嗣於50 年間因土地之分割，造成分割後剩餘之758地號無法
    與公路有適宜之聯絡，而形成俗稱之袋地，本應有民法第78
    9條第1項之適用，雖現兩造當事人於分割時均非前開土地之
    所有權人，無直接之分割或讓與關係，然此項物上之負擔，
    就通行權之土地言，為所有權內容之擴張，就通行地所有權
    而言則係該所有權之限制，均已成為相鄰關係所有權內容之
    一部，自不因所有權主體之變異而受影響。且本件受讓地部
    分雖有建築之情事，然並非全部均為其基地，而已毫無隙地
    可供通行，構成需衡酌情事變更原則，認該通行權已歸於消
    滅之例外情事。則原告主張本件乃有民法第789條第1項之適
    用，其得主張通行他分割人之所有地即被告所有756 地號土
    地，以與馬路相通乙節，應屬有據。又無償通行權雖不生消
    滅時效問題，然通行權輾轉讓受，讓受人或知有通行負擔存
    在，然因有通行權之土地所有人（含輾轉受讓人）多年未主
    張或行使其通行權，乃於該土地有所利用後，始主張有無償
    通行權時，縱仍可認有通行權，但衡情是否可依權利失效原
    則或誠信原則認其不得主張無償，而應支付償金，要屬另一
    問題，故本件被告就此通行權償金之有無，如有所爭執，非
    不得另訴主張，併此敘明。
(二)如有其適用，原告得請求通行系爭土地之範圍為何？
１、按有通行權人，應於通行必要之範圍內，擇其周圍地損害最
    少之處所及方法為之，民法第787條第2項定有明文規定。所
    謂有通行權人，應於通行必要之範圍內，擇其周圍地損害最
    少之處所及方法為之，此項規定，依誠信原則，對於民法第
    789條第1項所謂不通公路土地之所有人，亦有其適用（最高
    法院69年度台上字第2418號裁判意旨參照）。次按，袋地通
    行權，非以袋地與公路有聯絡為已足，尚須使其能為通常之
    使用。而是否為通常使用所必要，除須斟酌土地之位置、地
    勢及面積外，尚應考量其用途。雖袋地通行權之功能在解決
    與公路無適宜聯絡袋地之通行問題，不在解決袋地之建築問
    題，固不能僅以建築法或建築技術上之規定為酌定通行事項
    之基礎，但通行鄰地之目的既在使袋地得為通常之使用，是
    於袋地為建地時，即須將其建築需要列入考量；若准許通行
    之土地，不足敷袋地建築之基本需求，自不能謂已使袋地能
    為通常之使用（同院另著有87年度台上字第2247號、85年度
    台上字第3141號裁判意旨參照）。查原告所有協天段 758地
    號土地與被告所有 756地號土地，兩者部分相毗鄰，且原告
    所有 758地號土地為建地，但現無任何建築物坐落，亦無法
    直接與馬路相通，經原告委請建築師事務所依建築相關法令
    進行建築規劃，依建築技術規則規定基地應與建築線相連接
    ，在實施區域計畫地區，建築基地以私設道路連接道路者，
    長度在10公尺以上未滿20 公尺者，其道路寬度不得小於3公
    尺。故前開土地如需起造合法建築物，必定至少要有路寬3
    公尺之私設道路與公路連接，始得興建之事實，業據證人陳
    勇佑建築師結證屬實（詳卷宗第215至217頁），並有其事務
    所製作之土地開發建議報告（詳卷宗第191至196頁）附卷可
    佐，堪信屬實。故被告辯稱原告應僅需路寬1.8 公尺之通行
    範圍，即可為通常之使用云云，尚難為採。再者，本件因50
    年分割所形成有通行負擔之剩餘土地，除被告所有系爭協天
    段756地號外，雖尚含同段755、759、757、753、 752、751
    、750及754等地號，然其中大部分地號均已為現存建物所坐
    落，且與原告所有758地號土地相毗連者，亦僅有756 、757
    及759地號等3筆土地，其中復直接臨接公路（即礁溪鄉○○
    路）者，亦僅有被告所有756 地號土地。是原告主張以如附
    圖方案C編號C所示面積36.22 平方公尺之位置，取道通行被
    告所有系爭756 地號土地以與公路為聯絡，雖會造成被告於
    該處設置之鐵架造雨棚須為拆除，然前開雨棚本屬被告於法
    定空地違法起造之地上物，依其結構拆除尚非繁瑣，亦未損
    及主建物之結構，另形成之畸零地面積亦較少，復未損及被
    告所主張現設置供多戶取水使用之水井（ 位於原告所主張3
    米寬私設通道之邊緣，僅邊線會跨越水井上）。故綜合上情
    觀之，堪認原告主張此通行範圍，確屬本件758 地號建地於
    通行必要之範圍內，所擇對其周圍地即被告所有756 地號土
    地造成損害最少之處所。
２、被告雖辯稱原告所有系爭土地形成袋地，係源自49年10月12
    日訴外人即原土地所有人鄭阿喜3兄弟，他2個兄弟將重測前
    礁溪段56地號分割出同段56-9地號，並將分割出來之土地賣
    給伊父親林俊成，雙方於買賣契約書第10項約定承買人應給
    原土地所有人可以走的道路寬度為6台尺，約1.8公尺，位置
    沒有特定，原來位置是在現同段 760地號土地云云，並提出
    買賣豫約契約書乙份為佐（詳卷宗第267至273頁）。然前開
    買賣豫約契約書縱為真實，其內容約定「承買人所承買之土
    地內要留1 條出入口路為案外人鄭阿喜永久使用，其出入口
    寬度為6 台尺」，核屬意定之通行權，因該契約僅具有債權
    之性質，本件兩造當事人原則上並不受其拘束，況此意定之
    通行權亦多年未行使，實際位置不明，且為原告所無從知悉
    ，故被告此部分之抗辯，尚難為採。再者，被告復辯稱：伊
    所有系爭土地，建有3樓鋼筋水泥造建物（ 門牌號碼：礁溪
    鄉○○路60號）1棟，旁於99年1月間搭建鐵架雨棚作為車庫
    使用，為該棟建物之法定空地，若供原告通行，勢必使伊所
    留之法定空地化為烏有，且法定空地亦不得重複使用云云。
    然本件建築基地申請建造房屋時所留設之法定空地，其保留
    之目的與僅供通行使用之私設通道，性質尚無抵觸，故應非
    不得作為相鄰建地對外聯絡之私設通道使用，僅此私設通道
    依建築法第11條第3 項前段之規定，不得再次計入該相鄰建
    地之法定空地而有重複使用之情事。是被告此項抗辯，亦無
    足採，仍應認為原告主張對被告所有系爭756 地號土地如附
    圖方案C編號C，面積36.22 平方公尺之土地有通行權存在，
    為有理由。
(三)原告請求被告應將上開通行範圍土地上之鐵架造雨棚拆除，
    並容忍原告在上開土地開設道路，且不得為任何禁止或妨害
    原告開設道路通行之行為，是否有據？
    按有通行權人於必要時，得開設道路。但對於通行地因此所
    受之損害，應支付償金。前項情形，如致通行地損害過鉅者
    ，通行地所有人得請求有通行權人以相當之價額購買通行地
    及因此形成之畸零地，其價額由當事人協議定之；不能協議
    者，得請求法院以判決定之。民法第 788條定有明文。此規
    定於民法第789條第1項所謂不通公路土地之所有人，自亦有
    其適用。又通行權之目的，乃使土地與公路有適宜之聯絡，
    而得為通常之使用，故妨阻土地與公路適宜之聯絡，致不能
    為通常之使用者，土地所有人得請求除去之，所妨阻者，不
    限於周圍地上，即在公路上亦然，始能貫徹該條規定之目的
    （最高法院87年度台上字第 875號、88年度台上2864號裁判
    意旨參照）。查本件原告所有之 758地號土地乃為建地，但
    現無任何建築物坐落，亦無法直接與馬路相通，經原告委請
    建築師事務所依建築相關法令進行建築規劃，依建築技術規
    則規定基地應與建築線相連接，在實施區域計畫地區，建築
    基地以私設道路連接道路者，長度在10公尺以上未滿20公尺
    者，其道路寬度不得小於3 公尺。故前開土地如需起造合法
    建築物，必定至少要有路寬3 公尺之私設道路與公路連接，
    始得興建，故原告依民法第789條第1項規定對於被告所有如
    系爭756地號土地如附圖方案C編號C，面積36.22平方公尺之
    土地有通行權存在，業經本院審認如上，則其主張因建築設
    置私設通路之必要，需於前開通行範圍內開設3 米道路，且
    不得為任何禁止或妨害原告開設道路通行之行為，衡情應屬
    有據。又前開通行範圍內，現乃有被告於法定空地違法起造
    之鐵架造雨棚乙座，顯構成前開通行權行使之障礙，故原告
    一併請求被告應將上開通行範圍內之鐵架造雨棚拆除，亦應
    認屬有據。至被告辯稱如果原告要通行必須有償，對於伊所
    受之損失應支付償金，並賠償伊搭建鐵架雨棚費用共計27萬
    2,30 0元云云，就此原告因開設道路及請求被告拆除前揭道
    路範圍內之鐵架造雨棚，對於被告所生之損害，固應支付償
    金，惟償金之支付與通行權間並無對價關係，故被告尚難以
    此對抗，而應另訴主張，併此敘明。
(四)綜上所述，原告主張依民法第789、788條之規定，訴請確認
    原告就被告所有坐落宜蘭縣礁溪鄉○○段756 地號土地，如
    附圖所示方案C編號C，面積36.22 平方公尺之土地，有通行
    權存在，並請求被告應將上開土地上之鐵架造雨棚拆除，並
    容忍原告在上開土地開設道路，且不得為任何禁止或妨害原
    告開設道路通行之行為，乃為有理由，應予准許。
五、本件事證已臻明確，兩造其餘攻擊、防禦方法及舉證，經核
    與判決結果無影響，爰不逐一論列，附此敘明。
六、訴訟費用負擔之依據：民事訴訟法第78條。
中    華    民    國    100   年     8    月     8    日
                  臺灣宜蘭地方法院民事庭
                      法  官  林翠華
正本係照原本作成。
如對本判決上訴，須於判決送達後20日內向本院提出上訴狀（須
附繕本）。
中    華    民    國    100   年     8    月     8    日
                      書記官  吳文雄